【裁判字號】    98,訴,567
【裁判日期】    990119
【裁判案由】    返還所有物
【裁判全文】
臺灣彰化地方法院民事判決  98年度訴字第567號
原      告  甲○○
訴訟代理人  易定芳 律師
被      告  乙○○
訴訟代理人  丙○○
上列當事人間請求返還所有物事件，本院於民國99年1月5日言詞
辯論終結，判決如下：
    主      文
原告之訴駁回。
訴訟費用由原告負擔。
    事實及理由
一、原告主張其對被告及訴外人丙○○等人所有坐落彰化縣員林
    鎮○○段第156、156-1、156-2、169、187、188、189、194
    等地號土地及其上建物（下稱系爭不動產）共同設定最高限
    額抵押權新台幣（下同）15,000,000元、2,000,000元為債
    權之擔保，並設定地上權。嗣於93年7月間法院執行拍賣時
    ，由楊子麗任原告之代理人並承受彰化縣員林鎮○○段第
    173地號土地，因受償不足，由法院發給債權憑證而終結，
    法院並將系爭不動產設定文件、所有權狀及債權憑證等正本
    送達楊子麗，經楊子麗交由被告簽收，迭催被告返還均置之
    不理，為此依所有物返還請求權提起本件訴訟請求被告返還
    ，並聲明被告應將（一）權利人甲○○彰化縣員林地政事務
    所他項權利證明書、權利種類：抵押權，證明書字號090彰
    員資字第001759號正本7張及抵押權設定契約書；（二）權
    利人甲○○彰化縣員林地政事務所他項權利證明書、權利種
    類：地上權，證明書字號090彰員資字第001760號正本1張及
    地上權設定契約書；（三）權利人甲○○彰化縣二林地政事
    務所他項權利證明書、權利種類：抵押權，證明書字號090
    二資字第001279號正本1張及抵押權設定契約書；（四）台
    灣彰化地方法院債權憑證正本1張債權人甲○○字號彰院鳴
    91執戊字第2279號；（五）權利人甲○○彰化縣員林鎮○○
    段173地號土地所有權狀正本1張，證明書字號093彰員資字
    第012128號等所有物返還原告，訴訟費用由被告負擔。
二、被告則以其對原告並無債務存在，系爭不動產設定之抵押權
    及地上權，乃雙方通謀而為之虛偽意思表示，至原告承受被
    告經拍賣之彰化縣員林鎮○○段第173地號土地，亦因被告
    並無債權可供承受拍賣之土地，實為通謀虛偽之假買賣，依
    民法第87條規定自均屬無效。原告雖為抵押權及地上權之登
    記名義人，惟並無權利，其行使權利，係以損害他人為目的
    ，且未依誠實信用之方法，並無理由等語置辯。
三、經查原告主張其對被告及丙○○等人所有系爭不動產共同設
    定最高限額抵押權15,000,000元、2,000,000元為債權之擔
    保，並設定地上權。嗣於93年7月間法院執行拍賣時，由楊
    子麗任原告之代理人並承受彰化縣員林鎮○○段第173地號
    土地，因受償不足，嗣由法院發給債權憑證而終結，法院並
    將系爭不動產設定文件、所有權狀及債權憑證等正本送達楊
    子麗，經楊子麗交由被告簽收等事實，為被告所不爭執，並
    據原告提出與所述相符之土地登記謄本、拍賣筆錄及存證信
    函等件為證，復經本院依職權調閱91年度執字第2279號清償
    債務執行卷無訛，固應認原告此部分主張為真實。
四、惟按表意人與相對人通謀而為虛偽意思表示者，其意思表示
    無效。民法第87條第1項前段定有明文。經查被告所辯，其
    對原告並無債務存在，系爭不動產設定之抵押權、地上權，
    及承受彰化縣員林鎮○○段173地號土地，乃雙方通謀而為
    之虛偽意思表示等情，已據其提出蓋用原告印章之債務清償
    證明書、地上權拋棄證明書、債權憑證拋棄證明書及印鑑證
    明等件為證。原告並自認其上之印章為其所有。復查證人林
    宗偉到庭具結證稱，其與楊子麗是夫妻關係。當時因為乙○○土地將被法院拍賣，所以設定給原告避免其他債權人分配
    。因為許美華與甲○○是朋友關係，他們二人債務關係我不
    清楚，當時也不是為了擔保許美華積欠原告債務設定擔保，
    設定時原告有到場，整個設定情形都清楚，雙方不是有真正
    設定意思。90年間有製作設定抵押權及地上權及塗銷抵押權
    、地上權4個案件，當時原、被告及許美華、丙○○等人到
    場用印，原告印章用完馬上歸還，並未替他保管，清償證明
    等資料是原告提供印章由我蓋用，蓋完後馬上還他，原告提
    供2份印鑑證明，1份是塗銷員林地政事務所，1份是塗銷二
    林地政事務所用的，日期空白是由被告決定何時辦理塗銷。
    當時原告為了參與分配（91年度執字第2279號清償債務執行
    事件）曾經到事務所，印章是我幫他刻的，因為有委任我。
    設定以後，事隔1年後才參與分配，當時原告曾經出具委任
    暨特別授權書，楊子麗承受惠來段土地及我們幫他刻章都是
    跟據授權書授權的。執行完畢後楊子麗將所有證件及承受土
    地資料全部交由被告簽收。當時參與分配費用也是由被告支
    出。當時兩造設定地上權、抵押權都是虛偽等語。證人許美
    華並結證稱，其與原告以前是好朋友，因為我們做生意有金
    錢往來也有跟會，91年因颱風，債權憑據等資料經滅失，雙
    方未經對帳所以尚不清楚。本件設定抵押權及地上權之事與
    我債務沒有關係，原告純粹幫我們的忙等語各在卷可稽。稽
    之債務清償證明書所載「立證明書人（債權人）甲○○與債
    務人許美華間經彰化員林地政事務所民國90年7月24日收件
    員資字第83360號債權額最高限額新台幣壹仟伍佰萬元整、
    彰化縣二林地政事務所民國90年7月24日收件二地資字第676
    50號債權額最高限額新台幣貳佰萬元整之抵押權業經全部清
    償，同意就後開不動產全向地政機關辦理抵押權塗銷登記」
    、地上權拋棄證明書載「茲土地所有權人乙○○、許美珍、
    許荔香、張勝寮等四人，地上權人甲○○於民國90年7 月24
    日彰化縣員林地政事務所收件員資字第83370號設定權利價
    值新台幣伍萬元正之地上權。地上權人對於該地上權已無實
    際需要，願意全部拋棄」、債權憑證拋棄證明書「立拋棄證
    書人甲○○茲願拋棄臺灣彰化地方法院債權憑證，發文日期
    ：中華民國九十三年十一月十一日彰院鳴九十一執戊字第二
    二七九號，債權額（詳如債權憑證）。立拋棄證書人同意全
    部拋棄」等情，並有上開證明書在卷可稽。經核與證人林宗
    偉、許美華所證情節相符，益證被告所辯係屬真正而可採信
    。
五、綜上，兩造就系爭不動產設定之抵押權、地上權，及所為承
    受均係屬通謀而為虛偽之意思表示，自屬無效，原告並出具
    債務清償證明書、地上權拋棄證明書、債權憑證拋棄證明書
    及印鑑證明等件，業如上所述，原告並非權利人，即堪認定
    ，從而，原告依民法第767條規定，請求被告返還系爭不動
    產之抵押權他項權利證明書及設定契約書、地上權他項權利
    證明書及設定契約書、債權憑證及土地所有權狀等所有物即
    屬無據，為無理由，應予駁回。
六、本件事證已臻明確，兩造其餘攻擊及防禦方法經審酌後，均
    與判決結果不生影響，爰不予論究。
七、訴訟費用負擔依據：民事訴訟法第78條。
中    華    民    國    99    年     1    月    19    日
                  民事第三庭    法  官  羅培昌
以上正本係照原本作成。
如對判決上訴，應於判決送達後20日內向本院提出上訴狀。
中    華    民    國    99    年     1    月    19    日
                                書記官  范鳳月

司法院資訊處製作；財團法人民間司法改革基金會備份。
